【裁判字號】    97,簡上,57
【裁判日期】    971216
【裁判案由】    分配表異議之訴
【裁判全文】
臺灣桃園地方法院民事判決              97年度簡上字第57號
上  訴  人  丙○○
被上訴人    聯邦商業銀行股份有限公司
法定代理人  甲○○
訴訟代理人  乙○○
上列當事人間分配表異議之訴事件，上訴人對於民國97年2 月13
日本院桃園簡易庭96年度桃簡字第1765號第一審民事簡易判決提
起上訴，於97年12月2 日言詞辯論終結，本院判決如下：
    主  文
上訴駁回。
第二審訴訟費用由上訴人負擔。
    事實及理由
一、本件上訴人起訴主張：
  (一)兩造均與訴外人即債務人鄭達全間有借貸關係存在，訴外人
    鄭達全即先後於民國89年2 月14日、同年3 月20日均提供其
    所有門牌號碼桃園縣蘆竹鄉○○路104 巷46弄24號7 樓之2
    房屋及所坐落之同鄉○○段366 地號，應有部分為萬分之10
    之基地（以下合稱系爭不動產），分別設定最高限額新台幣
    （下同）197 萬元、100 萬元之第一順位、第二順位抵押權
    予被上訴人及上訴人。嗣因訴外人鄭達全未能依約履行其與
    被上訴人間之上開借款債務，被上訴人據此即對訴外人鄭達
    全向法院聲請核發支付命令，並以該支付命令為執行名義，
    聲請鈞院以95年度執字第37065 號強制執行事件拍賣系爭不
    動產，而拍得153 萬元，並經鈞院民事執行處於96年9 月3
    日製作分配表（以下簡稱系爭分配表），將兩造前開抵押債
    權分列於該分配表中第11、12次序內，其中就表列第11次序
    被上訴人第一順位抵押權（以下簡稱系爭最高限額抵押權）
    所得分配之債權各為(1)一般借款債權：債權原本為1,174,
    014 元及其利息103,225 元、違約金14,144元；(2)信用卡消
    費債權：債權原本為144,222 元及其利息24,532元、違約金
    9,000 元。惟就其中一般借款債權所列計之利息部分，因被
    上訴人與訴外人鄭達全業已於94年間就該筆借款合意改依均
    利型指數計息，至訴外人鄭達全遲付系爭借款本息之日，該
    部分應以均利型指數之年息3. 2 %之利率計息，然系爭分配
    表竟誤列以年息8.25% 之利率計息，明顯有錯誤，逾年息3.
    2%部分之利息，應予剔除；另就信用卡消費債權部分，應非
    前開抵押權所擔保範圍內之債務，蓋該信用卡消費債權，係
    因委任關係而生，性質與一般借款有別，且被上訴人與訴外
    人鄭達全間所約定該抵押權擔保債權之範圍，包括債務人對
    權利人現在及將來所負之借款、票據、保證等一切債務，顯
    為「概括性」最高限額抵押權，此與民法第881 條之1 第2
    項最高限額抵押權所擔保之債權，以由一定法律關係所生之
    債權或基於票據所生之權利為限之規定不符。是系爭分配表
    中有關信用卡消費債權部分，顯非前揭第一順位之最高限額
    抵押權所擔保之本金、利息、違約金範圍內之債務，應改列
    為普通債權，不得優先於被上訴人之抵押債權優先受償。基
    上，爰求為判決鈞院95年度執字第37065 號強制執行事件於
    96年9 月3 日所製作之分配表，其中第11次序所列被上訴人
    所受分配之1,469,137 元，應刪減為1,231,950 元，並將刪
    減後之237,187 元（計算式：1,469,137 －1,231,950 ＝23
    7,187） 改分配予上訴人（原審判命將系爭分配表列第11次
    序中被上訴人第一順位抵押債權原本1,174,014 元之利息利
    率，應更正為按年息3.2%計算；而駁回上訴人其餘之請求。
    上訴人就其在177,754 元範圍內敗訴部分聲明不服，而提起
    上訴；被上訴人就其敗訴部分並未聲明不服，而均先告確定
    ）。
  (二)參由法務部、金管會及銀行公會等共同擬定之抵押權設定契
    約書範本，在規範其擔保債權種類及範圍中，將信用卡契約
    獨立於借款之外，已明白顯示信用卡債務與一般借款不同。
    況依信用卡之字義已明示乃信用性質，要與一般借貸關係不
    同，若欲將該債權歸入抵押權契約所限定債務種類範圍者，
    抵押債權人即有告知義務，並在信用卡契約書中以粗黑字體
    ，讓抵押債務人明見；惟被上訴人卻從未有如是動作，甚在
    該抵押權契約書中約定以定型化契約為其附件，意欲混淆抵
    押債務人即鄭達全之判斷，此舉對於鄭達全即有失公平，並
    有違平等互惠及公序良俗之原則，該約定即為無效。為此，
    爰依法提起上訴，並聲明：1.原判決不利於上訴人部分廢棄
    。2.前開廢棄部分，鈞院95年度執字第37065 號強制執行事
    件於96年9 月3 日所製作之分配表，其中第11次序所列被上
    訴人因信用卡消費債權原本144,222 元及其利息24,532元、
    違約金9,000 元，所受分配177,754 元，應改分配予上訴人
    。
二、被上訴人則以：訴外人鄭達全前向被上訴人借款147 萬元，
    並提供系爭不動產設定前開最高限額抵押權予被上訴人時，
    依雙方間簽訂之抵押權設定契約書其他約定事項第1 條之約
    定「最高限額抵押權之擔保範圍為債務人（即訴外人鄭達全
    ）對被上訴人現在（包括過去所負現在尚未清償）及將來所
    負在本抵押權設定契約書所定債權最高限額內之借款、票據
    、保證、開發國內外信用狀、損害賠償等一切債務」等語，
    該最高限額抵押權之擔保範圍自應包括訴外人鄭達全積欠被
    上訴人之信用卡消費之債務。又按最高限額抵押權所擔保之
    債權，以由一定法律關係所生之債權或基於票據所生之權利
    為限，此於民法第881 條之1 第2 項固定有明文。惟此所謂
    一定法律關係之關係，解釋上自應以當事人所約定之法律關
    係足以落實法律規範意旨為據，換言之，應可包括債權人與
    債務人間一定種類交易之法律關係。則被上訴人與訴外人鄭
    達全於簽定該抵押權設定契約時，既已將其擔保債權之資格
    及範圍予以限定，而前開信用卡消費債權亦與一般借款債權
    無異，自應為該最高限額抵押權擔保效力所及，是上訴人主
    張此信用卡消費債權非屬優先債權，顯屬無據等情，資為抗
    辯，並聲明：駁回上訴。
三、上訴人起訴主張：訴外人鄭達全因向被上訴人及上訴人借款
    ，先後均提供系爭房地，分別設定上開最高限額第一順位、
    第二順位抵押權予被上訴人及上訴人，嗣因訴外人鄭達全未
    能依約清償被上訴人債務，被上訴人聲請本院民事執行處就
    系爭房地強制執行並拍得上開價金，並製作如原審判決附件
    所示分配表之情，為被上訴人所不爭執，並有上訴人提出之
    訴外人鄭達全存摺明細，被上訴人提出系爭借款契約書、銀
    行存款牌告利率、繳交貸款本息通知書、借款增補條款契約
    書等為證，上訴人此部分之主張堪信為真實。
四、本件爭點為被上訴人與訴外人即債務人鄭達全間因「借款」
    所設定之最高限額抵押權，其擔保之範圍是否包括其後所生
    之信用卡消費債權？本院認系爭最高限額抵押權所擔保之範
    圍應包括系爭信用卡消費債權，理由如下：
    (一)按最高限額抵押權係對於債權人一定範圍內之「不特定」
      債權，預定一最高限額，由債務人或第三人提供抵押物予
      以擔保之特殊抵押權，在未經法律明文前，即已普遍存在
      於一般社會經濟活動中，且為我國司法實務所肯認。且依
      96 年3月28日公布，同年9 月28日施行之民法第881 條之
      1 第1 項、第2 項規定：稱最高限額抵押權者，謂債務人
      或第三人提供其不動產為擔保，就債權人對債務人一定範
      圍內之不特定債權，在最高限額內設定之抵押權；最高限
      額所擔保之債權，以由一定法律關係所生之債權或基於票
      據所生之權利為限。觀諸上述民法規定「一定法律關係」
      而非「特定法律關係」，係斟酌權衡若限制過嚴，勢必將
      無法滿足金融或其他工商業之需求，且與最高限額抵押權
      發生之緣由相牴觸之結果，則在解釋上自應以當事人所約
      定之此項法律關係足以落實此項規範意旨為已足。具體以
      言，所謂『一定法律關係』解釋上應可包括與債務人間一
      定種類交易之法律關係，此僅需當事人抽象約定交易種類
      ，足使最高限額抵押權所擔保債權之範圍，在客觀上與其
      他一切之一般債權，具有可資區別之界限者，即足當之。
      而所謂「交易」係指基於債權人與債務人之意思，於該當
      事人間所生一定債權債務關係之行為而言，消費借貸交易
      （著重在法律層面之限定方式）、銀行交易、票據放款交
      易（著重在交易型態或範圍）等，均屬此類債權範圍標準
      之限定方法。
    (二)觀諸被上訴人提出之伊與債務人鄭達全間抵押權設定契約
      書其他約定事項第1 條規定：「最高限額抵押權之擔保範
      圍為債務人即鄭達全對被告現在（包括過去所負現在尚未
      清償）及將來所負在本抵押權設定契約書所定債權最高限
      額內之借款、票據、保證、開發國內外信用狀、損害賠償
      等一切債務」等語，足見被上訴人於設定最高限額抵押權
      時，即已將其擔保債權之資格及範圍予以限定，其中即包
      括被上訴人與債務人鄭達全之「借款」債權，揆諸前揭說
      明，是項約定已足使系爭最高限額抵押權所擔保「借款」
      債權之範圍，在客觀上與其他一切之一般債權，具有可資
      區別之界限，易言之，系爭抵押權為最高限額抵押權，其
      擔保之「借款」債權範圍，甚為明確。準此，上訴人主張
      系爭抵押權所擔保債權之範圍泛指包括過去所負現在尚未
      清償之債務，以及將來任何法律關係所生之債務，故系爭
      抵押權為概括最高限額抵押權云云，實屬誤解，難以採信
      。
    (三)按現行以信用卡為交易之行為，係消費者向發卡銀行或發
      卡機構請卡申請授信（信用貸款），發卡機構就申請人進
      行信用調查並核定信用額度，完成「授信」並發給申請人
      信用卡，而持卡人即得憑信用卡在特約廠商簽帳消費或預
      借現金，嗣後持卡人在發卡機構通知之期限內應就所簽帳
      之價金、報酬及預借現金之本金及利息，負清償之責（參
      見最高法院86年度台上字第1942號民事判決），是信用卡
      消費即有借款之性質。本件被上訴人上開信用卡消費債權
      ，係因訴外人鄭達全向被上訴人申請信用卡使用，並於特
      約商店記帳消費後，委託被上訴人先為給付，而訴外人鄭
      達全未於約定期限內清償被上訴人代墊之款項所生，為兩
      造所不爭執，依上開說明，訴外人鄭達全所積欠被上訴人
      之此部分信用卡消費款，即是雙方因「消費借貸」之法律
      關係所生之債權、債務關係，上訴人主張訴外人鄭達全向
      被上訴人申請信用卡使用所生之信用卡消費債權，僅係雙
      方基於委任關係所生云云，即有誤會，而非可採。而一般
      消費者向發卡銀行提出信用卡之使用申請後，銀行據以決
      定是否發卡之考量因素，乃審核申請人之財產、收入、職
      業等信用狀況後，再決定是否准予申請及准予額度，本件
      訴外人鄭達全前因上開一般借款而將系爭房地設定系爭最
      高限額抵押權予被上訴人，雙方所約定之最高限額抵押權
      擔保範圍，業已包括訴外人鄭達全對被上訴人將來所負在
      最高限額內之「借款」債務，已如前述，是訴外人鄭達全
      於該最高限額抵押權設定後再向被上訴人申請信用卡使用
      時，被上訴人據以決定是否發卡及所給予之額度之考量因
      素，自然包括訴外人鄭達全業已提供系爭房地設定最高限
      額抵押權以擔保「借款」債權；且被上訴人代為墊付信用
      卡消費款，亦係與訴外人鄭達全成立「消費借貸」關係，
      即屬訴外人鄭達全向被上訴人「借款」之一種方式，即為
      前開被上訴人與訴外人鄭達全間抵押權設定所擔保「借款
      」債務範圍內，而為本件第一順位之最高限額抵押權所擔
      保債權之範圍已明，上訴人主張該信用卡債務，並非本件
      系爭最高限額抵押權所擔保債權之範圍，應改列普通債權
      之情，不足採信。
五、綜上所述，本件系爭信用卡債權為系爭最高限額抵押權擔保
    範圍，從而，上訴人起訴請求判決將系爭信用卡消費債權（
    債權原本為144,222 元及其利息24,532元、違約金9,000 元
    ）自原審判決附件之分配表次序11所列被上訴人債權原本中
    剔除，即屬無據，應不准許。原審就此部分為上訴人敗訴之
    判決，核無違誤，上訴意旨指摘原判決不當，求予廢棄改判
    ，為無理由，應予駁回。
六、據上論結，本件上訴人之上訴為無理由，依民事訴訟法第43
    6 條之1 第3 項、第449 條第1 項、第78條，判決如主文。
中    華    民    國    97    年    12    月    16    日
                 民事第一庭審判長法  官  郭琇玲
                                 法  官  潘進柳
                                 法  官  吳爭奇
上列正本證明與原本無異。
不得上訴。
中    華    民    國    96    年    12    月    17    日
                                 書記官  梁麗雲


司法院資訊處製作；財團法人民間司法改革基金會備份。
